【裁判字號】    99,上更(一),5
【裁判日期】    990226
【裁判案由】    殺人未遂
【裁判全文】
臺灣高等法院刑事判決             99年度上更（一）字第5號
上  訴  人
即  被  告  丙  ○
指定辯護人  李靜蕙  律師
上列上訴人因殺人未遂案件，不服臺灣基隆地方法院96年度訴字
第337號中華民國96年8月20日第一審判決（起訴案號：臺灣基隆
地方法院檢察署96年度偵字第1416號），提起上訴，經判決後，
由最高法院發回更審，本院判決如下：
    主  文
原判決撤銷。
丙○殺人未遂，處有期徒刑肆年。
扣案之水果刀壹支、以鞋帶包紮作為刀鞘之雞籠情市民生活手冊
壹本、口罩壹個及帽子壹頂均沒收。
    事  實
壹、丙○之母親孫爾媃，因身體不適於民國94年11月30日，由丙
    ○陪同，由救護車送至基隆巿信二路268號行政院衛生署基
    隆醫院（下稱署立基隆醫院）急診。醫師甲○○診治後認有
    嚴重呼吸問題，以鼻插管治療，並將孫爾媃雙手雙腳以布條
    束縛在病床上，以防孫爾媃拔除鼻管。孫爾媃住院二日，未
    見改善，丙○將孫爾媃轉至臺北榮民總醫院治療，至95年4
    月12日9時34分，孫爾媃因心臟衰竭、肺部大量積水，不治
    死亡。丙○認甲○○對孫爾媃鼻插管治療未經同意，為造成
    死亡之結果，向臺灣基隆地方法院檢察署對甲○○提出殺人
    等告訴，臺灣基隆地方法院檢察署檢察官於對甲○○以涉嫌
    妨害自由罪提起公訴，嗣經臺灣基隆地方法院判決甲○○無
    罪、本院駁回上訴確定。於上開案件偵查及審理期間，丙○
    對甲○○否認犯罪不滿，且念及母親死亡，傷痛異常，並憂
    慮甲○○案可能判無罪，96年2月間農曆春節將近，觸景情
    傷，在長期壓力失眠下，又產生幻聽，認其母在耳旁呼叫：
    「小平，你要做的事，做到了嗎？」，因而造成精神障礙，
    其辯識行為之能力因而減低，欲報復殺害甲○○洩恨。準備
    水果刀一支（不銹鋼材質，刀鋒銳利，全長31公分、刀柄長
    10.7公分、刀刃長20.3公分），藏放在以鞋帶包紮作為刀鞘
    之雞籠情市民生活手冊中，並穿戴口罩及帽子掩飾面貌，於
    96年2月16日12時35分許，前往基隆醫院急診室，見甲○○
    背對急診室大門，正在為因車禍受傷之基隆港務警察局警員
    林聖智診療，丙○持水果刀，朝甲○○頭臉部、胸部等處要
    害，用力刺殺，致甲○○受有5處刀傷，分別為：（一）左
    側臉部於耳前長約2公分刀傷，深達下顎骨致下顎骨骨片斷
    裂、左側顳動脈斷裂合併大量出血（出血量約2千CC）、左
    側咬肌切斷傷；（二）左下顎6公分切割傷，深達肌肉層；
    （三）左胸2公分穿刺傷，抵肋骨後向前穿刺到達胸骨，深
    度約10公分，胸大肌部份切斷合併大量出血；（四）右上臂
    1公分表淺切割傷；（五）左手掌3處切割傷，各約7、5及2
    公分，7公分傷口位於虎口處合併神經損傷致左手拇、食指
    感覺麻木。幸在旁之醫護人員及受診治病患基隆港務警察局
    之林聖智及陪同其前往之警察聶從威合力將丙○拉開，甲○
    ○因在醫院被殺，經其他醫師緊急進行手術後，始倖免於死
    。而丙○仍大叫：「生命誠可貴，自由價更高，若為母親故
    ，兩者皆可拋」等語。嗣基隆巿警察局第二分局員警據報到
    場，當場查獲丙○及扣得其所有供犯罪所用之水果刀一支、
    以鞋帶包紮作為刀鞘之雞籠情市民生活手冊一本，及丙○掩
    飾面貌所穿戴之口罩一個、帽子一頂與沾有血跡的衣服一件
    。
二、案經甲○○之妻乙○○訴由基隆巿警察局第二分局報請臺灣
    基隆地方法院檢察署檢察官偵查起訴。
    事  實
壹、程序方面：
一、按「被告以外之人於審判外之言詞或書面陳述，除法律有規
    定者外，不得作為證據。」、「被告以外之人於偵查中向檢
    察官所為之陳述，除顯有不可信之情況者外，得為證據。」
    、「被告以外之人於檢察事務官、司法警察官或司法警察調
    查中所為之陳述，與審判中不符時，其先前之陳述具有較可
    信之特別情況，且為證明犯罪事實存否所必要者，得為證據
    。」、「除前三條之情形外，下列文書亦得為證據：二除顯
    有不可信之情況外，從事業務之人於業務上或通常業務過程
    所須製作之紀錄文書、證明文書。」、「被告以外之人於審
    判外之陳述，雖不符前4條之規定，而經當事人於審判程序
    同意作為證據，法院審酌該言詞陳述或書面陳述作成時之情
    況，認為適當者，亦得為證據。當事人、代理人或辯護人於
    法院調查證據時，知有第159條第1項不得為證據之情形，而
    未於言詞辯論終結前聲明異議者，視為有前項之同意。」，
    刑事訴訟法第159條第1項、第159條之1第2項、第159條之2
    、第159條之4第2款及第159條之5等分別定有明文。經查：
（一）被告丙○於原審及本院對於證人即告訴人乙○○於警詢中
      所為陳述，主張證人乙○○未親自見聞事發經過，無從證
      明被告有殺人犯意，而無證據能力。本院依刑事訴訟法第
      159條第1項之規定，認為證人即告訴人乙○○於司法警察
      調查時所為不利於被告之陳述，依前開規定，原則上即不
      得作為證據，而無證據能力。
（二）證人即基隆港務警察局警員聶從威、林聖智於偵查中向檢
      察官所為之陳述業經具結，且審酌其陳述作成之客觀條件
      及環境，證人與被告及被害人無利害關係之客觀第三人，
      證人聶從威、林聖智心理狀態健全，未有受到脅迫、利誘
      或詐欺，無顯不可信而為證述之情形存在，依刑事訴訟法
      第159條之1第2項規定，自有證據能力。
（三）署立基隆醫院病歷摘要表及臺北市立聯合醫院中興院區（
      下稱中興醫院）診斷證明書（見偵查卷第43頁、第101頁
      ）乃負責為被害人甲○○診斷傷勢之醫師，依其所見所為
      之證明文書，核其本質，固為被告以外之人於審判外之書
      面陳述，惟本院審酌前述書面陳述，自外部觀之乃醫師基
      於專業知識所作成，且未敘述事發經過、行兇者何人等事
      實，具有相當之中立性，是其作成過程並無不當；又對於
      「被害人甲○○曾因本件殺人未遂行為致受有傷害」之待
      證事實，具有相當之關聯性，認依刑事訴訟法第159條之5
      第1項之規定，署立基隆醫院病歷摘要表及中興醫院診斷
      證明書，有證據能力。
（四）內政部警政署刑事警察局96年3月27日刑醫字第096002962
      0號鑑定書（見偵查卷第126頁），雖屬被告以外之人於審
      判外之書面陳述，惟審酌此證據資料製作時之情況，尚無
      違法不當及證明力明顯過低之瑕疵，亦認為以之作為證據
      應屬適當，故揆諸前開規定，依刑事訴訟法第159條之5規
      定，認前揭證據資料例外有證據能力。
（五）內政部警政署刑事警察局於96年7月4日以刑鑑字第096009
      2910號函覆原審之鑑定意見，本質上雖係鑑定人員於審判
      外之書面陳述，然此係於本件審判時，受原審囑託所為的
      鑑定書面報告，屬於刑事訴訟法第159條第1項所稱法律有
      規定者之例外情形，認為有證據能力。另法務部法醫研究
      所法醫所（96）醫文字第0961101404號法醫文書審查鑑定
      書，亦有證據能力，自不待言。
二、證人聶從威、林聖智、甲○○於法院審判時，已基於證人地
    位、經合法具結，並賦予被告對質詰問機會下為證述，其在
    審判庭所為供述自有證據能力。
三、署立基隆醫院急診室監視錄影器所拍攝之現場監視錄影光碟
    1 片及現場照片11張（見偵查卷第26頁至第31頁），係由機
    械（監視器及照相機）所拍攝，非屬供述證據，並無傳聞法
    則之適用，且與被告殺人未遂行為之待證事實有關聯性，自
    有證據能力。
四、綜上所述，本判決認定事實所引用之卷內所有卷證資料（包
    含人證與文書證據、物證等證據），並無證據證明係公務員
    違背法定程序所取得，且卷內之文書證據，亦無刑事訴訟法
    第159條之4之顯有不可信之情況與不得作為證據之情形。是
    依刑事訴訟法第159條至159條之5之規定，本判決認定事實
    所引用之本件卷證所有證據，均有證據能力。
貳、實體方面：
一、訊據上訴人即被告丙○，坦承確於96年2月16日下午12時35
    許，至署立基隆醫院急診室，持刀刺殺被害人甲○○；惟矢
    口否認有犯殺人未遂之犯行，辯稱：我沒有殺人動機，我只
    是氣憤難抑，要破他的相，教訓他，給他傷害性的警告。另
    外是為了製造新聞，要引起法院和公眾對我母親死亡案的重
    視。我選擇在過年前最後一天犯案，是不讓他過好年。且如
    我要殺死甲○○，會選擇沒有醫生、醫療設備、沒有人的地
    方下手；我選擇醫院急診室，甲○○可得到立即、安全的急
    救，確保生命安全。沒有要殺死他的意念，如果我真的要刺
    死甲○○，會刺向他的頸部和心臟；甲○○太陽穴、頸部沒
    有刀傷。至於當場呼喊的詞句，是因我母親死了，我自己也
    不想活了。行為時，我精神耗弱，甚至已心神喪失云云。
二、然查：
（一）被告於上揭時、地，持水果刀（不銹鋼材質，刀鋒銳利，
      全長31公分、刀柄長10.7公分、刀刃長20.3公分），朝甲
      ○○要害用力刺殺，業據被害人甲○○於原審結證屬實，
      核與證人聶從威及林聖智於檢察官偵查中、原審及本院結
      證情節，大致相符。並經原審於96年8月6日當庭勘驗當天
      署立基隆醫院急診室錄影光碟所見：被告進入基隆醫院急
      診室後，即朝甲○○走去，並以左手持刀，右手壓住甲○
      ○頭頂，由上往下朝甲○○左臉、左頸部刺下，鄰桌的醫
      生及另2名護士出手攔阻後，有人隔開被告與甲○○並將
      被告拉到旁邊，被告始結束攻擊（見原審卷第137頁）。
      此外，復有被告所有之扣案水果刀1把、衣服及口罩各1件
      ，經內政部警政署刑事警察局於96年3月27日以刑醫字第
      0960029620號鑑驗書認：兇刀血跡及採自被告衣服布塊血
      跡DNA與甲○○DNA-STR型別均相同（見偵查卷第126頁）
      ，足證明被告確有行兇殺害甲○○之事實。
（二）被告以水果刀刺殺甲○○，使之受有：1.左側臉部於耳前
      長約2公分刀傷，深達下顎骨致下顎骨骨片斷裂、左側顳
      動脈斷裂合併大量出血（出血量約2千CC）、左側咬肌切
      斷傷；2.左下顎6公分切割傷，深達肌肉層；3.左胸2公分
      穿刺傷，抵肋骨後向前穿刺到達胸骨，深度約10公分，胸
      大肌部份切斷合併大量出血；4.右上臂1公分表淺切割傷
      ；5.左手掌3處切割傷，各約7、5及2公分，7公分傷口位
      於虎口處合併神經損傷致左手拇、食指感覺麻木等5處刀
      傷，有署立基隆醫院病歷摘要表（偵卷第43頁）及中興醫
      院診斷證明書（見偵卷第101頁）在卷足憑。另署立基隆
      醫院病歷摘要表之內容，與甲○○於該院就診相關醫療文
      書紀錄所載內容相符，亦有法務部法醫研究所法醫所（96
      ）醫文字第0961101404號法醫文書審查鑑定書在卷可查。
      被告丙○確實於96年2月16日下午12時35許，進入署立基
      隆醫院急診室，持刀刺殺被害人甲○○造成上揭傷勢等情
      。
三、本案之爭點，在於被告行為究為殺人未遂、重傷未遂或普通
    傷害。經查：
（一）證人聶從威及林聖智於原審及本院均具結證稱：被告在被
      制服後，當場不斷地重複說著：「生命誠可貴，自由價更
      高，若為母親故，兩者皆可拋」等語。而證人聶從威及林
      聖智均係基隆港務警察局警員，僅因林聖智車禍受傷由聶
      從威陪同前往署立基隆醫院急診，洽由甲○○診治而為本
      案目擊者，與被告及被害人均無任何利害怨隙，所為之證
      述，應屬公正而不致誣陷被告。又參酌被告自承與其母孫
      爾媃感情深厚，因甲○○於前治療孫爾媃呼吸問題時，未
      經被告及孫爾媃同意擅自綁縛孫爾媃進行鼻插管治療，且
      孫爾媃轉院不久後即過世，對被告打擊甚深，被告對甲○
      ○心生不滿，且在對甲○○所提出之殺人、妨害自由告訴
      案件偵查審理中，認為甲○○應訊時為推卸責任而捏造事
      實，且憂心官司敗訴之結果，致使被告對甲○○萌生報復
      之心。
（二）原審囑託內政部警政署刑事警察局就署立基隆醫院急診室
      之監視錄影光碟內容進行鑑定，同局於96年7月4日以刑鑑
      字第0960092910號函覆之鑑定意見略以：三、經檢視光碟
      內容，發現行為人進入醫務室（即基隆醫院急診室）時即
      以左手亮出尖刀，隨即持刀朝向醫生，約1秒後，即以右
      手壓制醫師頭部，由左手持刀朝醫師頸部或胸部方向刺殺
      ，行為持續攻擊被害醫師，醫師單獨抵抗行為人約達14秒
      鐘之久，後經在旁醫師、護士等人協助排除，時間亦達約
      40秒鐘以上，行為人始被架離；綜前所見，行為人之用刀
      行為與盲目揮動尖刀之狀況，顯不相符等語。
（三）至被告稱：署立基隆醫院病歷摘要表及中興醫院診斷證明
      書乃甲○○現在及過去任職醫院之同事，合謀偽造傷勢，
      意在加重被告刑責云云。惟查：甲○○係在署立基隆醫院
      急診室看診時遭被告持刀刺殺，在場之人立即急救治療，
      乃屬當然。爾後基於病情需要，轉往中興醫院繼續接受治
      療，亦合於事理。又署立基隆醫院病歷摘要表之內容，與
      甲○○於該院就診相關醫療文書紀錄所載內容相符，亦有
      法醫研究所法醫所（96）醫文字第0961101404號法醫文書
      審查鑑定書在卷可查，確屬真實。
（四）按殺人未遂、重傷未遂與傷害之區別，應以加害人之犯意
      為斷；故刑法上殺人未遂、重傷未遂與傷害罪之區別，當
      以下手加害之時是否明知或預見足以致人於死、致重傷為
      斷，至於殺人及重傷犯意之存否，固係隱藏於行為人內部
      主觀之意思，須參酌各方面直接、間接證據，行為人與被
      害人之仇隙、動機，攻擊時之力勁是否猛烈足資使人斃命
      、被害人傷痕之多寡、受傷處是否即為致命部位、傷勢輕
      重程度、加害人下手情形、所用兇器為何及攻擊後之後續
      動作是否意在取被害人性命等一切客觀情狀。查被告使用
      之水果刀，經本院當庭勘驗，屬不銹鋼材質，刀鋒銳利，
      全長31公分、刀柄長10.7公分、刀刃長20.3公分，屬銳利
      之刀械，足供為殺人之利器，有勘驗筆錄在卷可稽。而人
      體之頭臉部、頸部及胸部均為人體之要害，為重要器官、
      組織或致命位置之所在，如遭利器所刺，將有立即之生命
      危險。且刺殺人之身體部位若深及動脈，流血過多，亦有
      導致休克之死亡結果，此屬公眾周知之事實，被告為高級
      知識分子，對此一般人皆知之常識，要無不知之理。被告
      預先攜帶堅硬、銳利之刀械，由後方接近被害人，迅速朝
      被害人頭臉部、胸部等處持刀猛刺，其中左側臉部之一刀
      ，深達下顎骨並至下顎骨骨片斷裂，左側項動脈斷裂，合
      併大量出血，約2千CC；左下顎一刀，深達肌肉層，左胸
      之一刀抵肋骨後向前穿刺到達胸骨，深約10公分，胸大肌
      部分切斷，合併大量出血。足見被告當時用力之猛，出刀
      之狠。且觀其連刺五刀，始遭人拉開，其有殺人致死之犯
      意，至為灼然。若非當場有相當醫療設備及有專門醫師在
      場之醫院，被害人由如在他處被殺，以其傷勢及大量之失
      血，將早已死亡。至被告選擇在署立基隆醫院急診室行兇
      ，係因被害人平日均在該處工作，被告亦因其母在該處就
      診而與被害人結怨。如在其他處所，將不易找到被害人及
      無法乘被害人不及防備而下手。決非其存有善心而選擇醫
      院急診室下手。
（五）綜上所述，被告所為，顯係基於殺人犯意，而非重傷或單
      純之傷害；所辯均屬避重就輕卸責之詞，不足採信。被告
      殺人未遂犯行，罪證明確，犯行足堪認定，應予依法論科
      。
四、論罪科刑及量刑之理由：
（一）核被告所為，係犯刑法第271條第2項、第1項之殺人未遂
      罪。被告已著手於殺人犯罪行為之實行，而未發生死亡之
      結果，為未遂犯，爰依刑法第25條第2項規定按既遂犯之
      刑度減輕之。
（二）犯人是否精神耗弱，應由事實審法院依法認定，如果犯罪
      時之精神狀態並無直接證明，即綜合犯罪前後之一切狀況
      為心證資料，予以適當之判斷，要非法所不許（最高法院
      25年上字第2324號判例意旨參照）。關於被告犯罪時之精
      神狀況，因被告認為被害人為醫師，與其他醫師，或為同
      學、同業、同事、師生等關係，直接間接認識，醫醫相護
      ，互相包庇，認所有醫師如對其為鑑定，均為黑鑑定，會
      導致其屈死，拒絕所有醫師對其為精神鑑定。本院審核被
      告對救治其母親之醫師，控訴之過程開庭時，陳述激動、
      反覆，前後所提書狀達數十卷宗，內容反覆，經常至總統
      府前叫喊，甚或帶其母親靈骨陳情，參以被告於96年2
      月16日被查獲當天，向法官供述從母親過世，至今每天失
      眠，前後4百多天。另於96年4月2日在台灣基隆看守所由
      檢察官訊問時稱：我的幻聽又出現了，媽媽的聲音，一直
      出來，問我：「小平，你要做的事，做到了嗎？」我就說
      ：「我要懲罰他」。被告在其行為前，已經長期失眠、幻
      聽之影響，確有精神障礙之情形，其犯罪時，顯因精神障
      礙，其辯識行為之能力，已顯著減低，被告所辯其有精神
      耗弱之狀況，當屬有徵。爰依刑法第19條第2項規定減輕
      其刑。至被告行兇時仍知戴口罩、帽子掩飾面貌，及一再
      辯解為傷害非殺人未遂，並於本院審判期日稱請求依傷害
      罪判處2年以下有期徒刑，予以緩刑宣告（見本院更（一
      ）審卷第118頁背面），並不屬心神喪失或精神障礙，並
      未達到不能辨識其行為違法之程度，而可免除其刑。
五、原判決撤銷之理由：
    原審認被告罪證明確，予以論罪科刑，固非無見。惟查，原
    審未審酌被告之精神障礙狀態減輕其刑，尚有未洽。另沾有
    血跡之衣服壹件，並非供犯罪所用之物，原審予以沒收，亦
    有未合。被告上訴意旨，仍執陳詞，否認殺人犯罪，固不足
    採，惟原判決既有可議，自應由本院予以撤銷改判。爰審酌
    被告因為喪母之痛，萌生殺人犯意，實行殺人犯行，及持刀
    殺人之情節，被害人所受之嚴重傷害，雖倖免於死，其所造
    成之法益損害實非輕微，及被告智識程度、犯罪時所受之刺
    激，對社會治安所生危害及尚未賠償被害人損害等一切情狀
    ，乃量處如主文第二項所示之刑，以示懲儆。扣案之水果刀
    1把、以鞋帶包紮雞籠情市民生活手冊作為刀鞘1本、口罩與
    帽子各1個，均屬被告所有，且供其犯殺人未遂罪所用之物
    ，業據其供明在卷，應依刑法第38條第1項第2款規定併予宣
    告沒收。至沾有血跡衣服1件，非供犯罪所用，又非違禁物
    ，不得宣告沒收，併予敘明。
參、據上論斷，應依刑事訴訟法第369條第1項前段、第364條、
    第299條第1項前段，刑法第271條第2項、第2項、第25條第
    2項、第19條第2項、第38條第1項第2款，判決如主文。
本案經檢察官劉文水到庭執行職務。
中    華    民    國    99    年    2     月    26    日
                  刑事第七庭審判長法  官  宋明蒼
                                  法  官  游紅桃
                                  法  官  趙功恒
以上正本證明與原本無異。
如不服本判決，應於收受送達後10日內向本院提出上訴書狀，其
未敘述上訴之理由者並得於提起上訴後10日內向本院補提理由書
（均須按他造當事人之人數附繕本）「切勿逕送上級法院」。
                                  書記官  潘文賢
中    華    民    國    99    年    2     月    26    日
附錄本判決論罪科刑法條全文
刑法第271條第1項、第2項
殺人者，處死刑、無期徒刑或10年以上有期徒刑。
前項之未遂犯罰之。

司法院資訊處製作；財團法人民間司法改革基金會備份。
